---
title: "Fonctionnalités avancées"
output: rmarkdown::html_vignette
vignette: >
  %\VignetteIndexEntry{Fonctionnalités avancées}
  %\VignetteEngine{knitr::rmarkdown}
  %\VignetteEncoding{UTF-8}
---

```{r, include = FALSE}
knitr::opts_chunk$set(
  collapse = TRUE,
  comment = "#>"
)
```

::: {.alert .alert-info}
🇬🇧 **[English version available](advanced-features.html)** / **Version anglaise disponible**

📖 **Voir aussi :** [Guide de démarrage](getting-started_FR.html) pour l'utilisation de base
:::

Cette vignette couvre les fonctionnalités avancées de `quartify`, notamment les options de personnalisation, le traitement par lots, les livres Quarto, l'intégration de la qualité du code et les fonctionnalités spéciales.

## Options de personnalisation

Vous pouvez personnaliser le document de sortie avec plusieurs paramètres :

```{r eval=FALSE}
library(quartify)

rtoqmd(
  input_file = "mon_script.R",
  output_file = "mon_document.qmd",
  title = "Mon rapport d'analyse",
  author = "Votre nom",
  format = "html",
  theme = "cosmo",
  render_html = TRUE,
  open_html = TRUE,
  code_fold = TRUE,
  number_sections = TRUE,
  show_source_lines = TRUE
)
```

### Paramètres disponibles

- **`input_file`** : Chemin vers votre script R
- **`output_file`** : Chemin pour le document Quarto de sortie (optionnel)
- **`title`** : Titre du document (par défaut : "My title")
- **`author`** : Nom de l'auteur (par défaut : "Your name")
- **`format`** : Format de sortie - toujours "html" (paramètre conservé pour la rétrocompatibilité)
- **`theme`** : Thème HTML Quarto (par défaut : "cosmo")
- **`render_html`** : Indique s'il faut générer le .qmd en HTML (par défaut : TRUE)
- **`output_html_file`** : Chemin personnalisé pour la sortie HTML (optionnel)
- **`open_html`** : Indique s'il faut ouvrir le fichier HTML après le rendu (par défaut : FALSE)
- **`code_fold`** : Indique s'il faut replier les blocs de code par défaut (par défaut : FALSE)
- **`number_sections`** : Indique s'il faut numéroter automatiquement les sections (par défaut : TRUE)
- **`show_source_lines`** : Afficher les numéros de ligne originaux dans les chunks de code (par défaut : TRUE)
- **`lang`** : Langue pour les éléments d'interface ("en" ou "fr", par défaut : "en")

### Thèmes HTML

`quartify` supporte plus de 25 thèmes Quarto pour la sortie HTML :

**Thèmes clairs** : cosmo, flatly, litera, lumen, lux, materia, minty, morph, pulse, quartz, sandstone, simplex, sketchy, spacelab, united, yeti, zephyr

**Thèmes sombres** : cyborg, darkly, slate, solar, superhero, vapor

**Mixte** : cerulean (clair-sombre)

Essayez différents thèmes pour trouver le look parfait :

```{r eval=FALSE}
# Moderne et épuré
rtoqmd("script.R", theme = "cosmo")

# Mode sombre
rtoqmd("script.R", theme = "darkly")

# Style académique
rtoqmd("script.R", theme = "litera")
```

## Conversion par lots de répertoires

### Utilisation de rtoqmd_dir()

Convertissez tous les scripts R d'un répertoire (y compris les sous-répertoires) par programmation :

```{r eval=FALSE}
# Convertir tous les scripts R d'un répertoire
rtoqmd_dir("chemin/vers/scripts")

# Convertir et générer en HTML
rtoqmd_dir("chemin/vers/scripts", render_html = TRUE)

# Avec auteur personnalisé et préfixe de titre
rtoqmd_dir("chemin/vers/scripts", 
           author = "Votre nom",
           title_prefix = "Projet : ")
```

### Via l'interface Shiny

1. **Lancez l'addin RStudio** ou `quartify_app()`
2. **Sélectionnez le mode "Répertoire"** dans l'interface
3. **Choisissez le répertoire** contenant vos scripts R
4. **Configurez les options** (auteur, thème, etc.)
5. **Cliquez sur GENERATE**

Tous les fichiers `.R` seront convertis en fichiers `.qmd` correspondants dans la même structure de répertoires.

## Création de livres Quarto

`quartify` peut créer automatiquement un livre Quarto à partir d'un répertoire de scripts R, en générant un fichier `_quarto.yml` avec table des matières.

### Méthode 1 : Via l'interface Shiny

1. Lancez l'addin ou `quartify_app()`
2. Sélectionnez le mode "Répertoire"
3. Choisissez votre répertoire de scripts
4. **Cochez "Créer un livre Quarto"**
5. Cliquez sur GENERATE

### Méthode 2 : Par programmation

```{r eval=FALSE}
# Créer un livre Quarto avec table des matières
rtoqmd_dir(
  dir_path = "chemin/vers/scripts",
  create_book = TRUE,
  output_dir = "_book",  # Répertoire de sortie
  render_html = TRUE,
  author = "Votre nom"
)
```

### Structure du livre

Le livre généré inclut :

- **`_quarto.yml`** : Configuration du livre avec table des matières automatique
- **`index.qmd`** : Page d'accueil du livre
- **Fichiers `.qmd`** : Un pour chaque script R, organisés par structure de répertoires
- **Rendu HTML** : Si `render_html = TRUE`, génère le site web complet

La table des matières respecte votre structure de répertoires et inclut des sections pour chaque sous-répertoire.

## Intégration de la qualité du code

`quartify` s'intègre avec `styler` et `lintr` pour aider à améliorer la qualité de votre code R. Cette fonctionnalité vous permet de :

- **Visualiser les problèmes de style** avec des onglets comparant le code original et stylisé
- **Voir les problèmes de qualité** détectés par lintr
- **Appliquer automatiquement le formatage** à vos fichiers source

### Installation

Les packages de qualité du code sont optionnels. Installez-les uniquement si vous souhaitez utiliser ces fonctionnalités :

```{r eval=FALSE}
# Pour le formatage du code
install.packages("styler")

# Pour les vérifications de qualité
install.packages("lintr")

# Les deux
install.packages(c("styler", "lintr"))
```

### Utilisation de base

#### Via l'interface Shiny (addin ou app)

1. **Lancez l'interface** : Utilisez l'addin RStudio ou `quartify_app()`
2. **Sélectionnez votre script** : Choisissez le fichier R à convertir
3. **Activez les vérifications de qualité** :
   - ☑️ **Use styler** : Affiche une version formatée dans des onglets
   - ☑️ **Use lintr** : Affiche les problèmes de qualité dans des onglets
   - ☑️ **Apply styler** : Modifie le fichier R original avec le formatage styler
4. **Cliquez sur GENERATE**

#### Par programmation

```{r eval=FALSE}
library(quartify)

# Avec vérifications styler et lintr (affiche les onglets)
rtoqmd(
  input_file = "mon_script.R",
  use_styler = TRUE,
  use_lintr = TRUE
)

# Appliquer styler au fichier source (modifie l'original)
rtoqmd(
  input_file = "mon_script.R",
  use_styler = TRUE,
  apply_styler = TRUE  # ATTENTION : Modifie le fichier R !
)
```

### Fonctionnement

Lorsque les vérifications de qualité du code sont activées :

#### 1. Mode styler (use_styler = TRUE)

Crée des onglets dans le document Quarto :

```markdown
::: {.panel-tabset}
## Original Code
```r
# Votre code non formaté
x=3;y<-5
```

## Styled Code
```r
# Code formaté par styler
x <- 3
y <- 5
```
:::
```

#### 2. Mode lintr (use_lintr = TRUE)

Ajoute une section avec les problèmes détectés :

```markdown
::: {.callout-warning collapse="true"}
## Code Quality Issues

- Line 5: Use <-, not =, for assignment
- Line 12: Lines should not be more than 80 characters
- Line 23: Variable names should use snake_case
:::
```

#### 3. Mode apply_styler (apply_styler = TRUE)

⚠️ **IMPORTANT** : Ce mode **modifie votre fichier R original**.

- Le fichier source est reformaté avec les règles de styler
- Les onglets comparatifs ne sont PAS affichés (le code est déjà stylisé)
- **Recommandation** : Utilisez le contrôle de version (git) avant d'utiliser cette option

### Exemple de démonstration

Essayez avec le fichier d'exemple fourni :

```{r eval=FALSE}
# Obtenir le chemin du fichier d'exemple
example_file <- system.file("examples", "example_code_quality.R", 
                           package = "quartify")

# Convertir avec vérifications de qualité
rtoqmd(
  input_file = example_file,
  output_file = "example_with_quality.qmd",
  use_styler = TRUE,
  use_lintr = TRUE,
  render_html = TRUE,
  open_html = TRUE
)
```

Le document HTML généré affichera :
- Des onglets montrant le code original vs stylisé
- Une section avertissement avec les problèmes de qualité détectés
- Tout cela dans un format propre et navigable

### Avantages

1. **Amélioration de la qualité du code** :
   - Identifie automatiquement les problèmes de style
   - Suggère les meilleures pratiques
   - Aide à maintenir la cohérence

2. **Documentation pédagogique** :
   - Montre les différences avant/après
   - Explique les problèmes de qualité
   - Utile pour l'enseignement et la révision de code

3. **Intégration transparente** :
   - Fonctionne avec votre workflow existant
   - Génération de documentation automatique
   - Aucune configuration supplémentaire nécessaire

### Configuration

Les vérifications de qualité utilisent les configurations par défaut de styler et lintr. Pour personnaliser :

#### Styler

Créez un fichier `.Rprofile` dans votre projet :

```{r eval=FALSE}
# .Rprofile
options(
  styler.addins_style_transformer = "styler::tidyverse_style()"
)
```

#### Lintr

Créez un fichier `.lintr` dans votre projet :

```
linters: with_defaults(
  line_length_linter(120),
  object_name_linter = NULL
)
```

### Dépannage

**Problème** : "styler package not found"
**Solution** : Installez styler avec `install.packages("styler")`

**Problème** : "lintr package not found"
**Solution** : Installez lintr avec `install.packages("lintr")`

**Problème** : apply_styler ne modifie pas le fichier
**Solution** : Vérifiez les permissions du fichier et que le fichier n'est pas en lecture seule

**Problème** : Trop de problèmes lintr affichés
**Solution** : Personnalisez votre configuration `.lintr` pour désactiver les linters spécifiques

## Fonctionnalités spéciales

### Diagrammes Mermaid

Créez des diagrammes de flux directement dans vos scripts R en utilisant des blocs de commentaires :

```{r eval=FALSE}
#| Diagramme de processus
#|
#| ```{mermaid}
#| flowchart LR
#|   A[Données brutes] --> B[Nettoyage]
#|   B --> C[Analyse]
#|   C --> D[Visualisation]
#|   D --> E[Rapport]
#| ```
```

Après conversion, cela génère un vrai diagramme Mermaid dans votre document Quarto.

### Callouts (Encarts)

Créez des boîtes d'information, d'avertissement ou de note :

```{r eval=FALSE}
#| ::: {.callout-note}
#| Ceci est une note importante
#| :::

#| ::: {.callout-warning}
#| Attention : ceci peut prendre du temps
#| :::

#| ::: {.callout-tip}
#| Astuce : utilisez la mise en cache pour de meilleurs performances
#| :::
```

Types disponibles : `note`, `warning`, `important`, `tip`, `caution`

### Snippets de code inline

Incluez de petits extraits de code R inline dans vos commentaires :

```{r eval=FALSE}
#| Le dataset contient `r nrow(data)` observations.
```

Cela sera évalué et le résultat sera inséré dans le texte.

## Conseils et bonnes pratiques

### Organisation des scripts

1. **Commencez par des métadonnées** :
```{r eval=FALSE}
#' ---
#' title: "Mon analyse"
#' author: "Votre nom"
#' date: "`r Sys.Date()`"
#' ---
```

2. **Utilisez des sections claires** :
```{r eval=FALSE}
#' # Section principale
#'
#' ## Sous-section
```

3. **Commentez abondamment** :
```{r eval=FALSE}
#' Cette fonction calcule...
#' 
#' @param x Un vecteur numérique
#' @return La moyenne de x
ma_fonction <- function(x) {
  mean(x, na.rm = TRUE)
}
```

### Workflow recommandé

1. **Écrivez votre analyse** dans un script R normal
2. **Ajoutez des commentaires** pour documenter votre pensée
3. **Utilisez des sections** pour organiser le contenu
4. **Convertissez avec quartify** quand vous êtes prêt
5. **Affinez** le document Quarto si nécessaire
6. **Partagez** le HTML résultant

### Pour les projets plus larges

- Utilisez le **mode répertoire** pour traiter plusieurs scripts
- Créez un **livre Quarto** pour une navigation intégrée
- Utilisez **Git** pour le contrôle de version
- Activez les **vérifications de qualité du code** pour maintenir la cohérence

### Optimisation des performances

Pour les scripts volumineux :

```{r eval=FALSE}
# Désactivez le rendu pendant le développement
rtoqmd("script.R", render_html = FALSE)

# Activez la mise en cache Quarto dans vos scripts
#| cache: true

# Utilisez code_fold pour masquer les longs blocs de code
rtoqmd("script.R", code_fold = TRUE)
```

## Ressources supplémentaires

- **Documentation Quarto** : <https://quarto.org/>
- **Guide styler** : <https://styler.r-lib.org/>
- **Documentation lintr** : <https://lintr.r-lib.org/>
- **Référence Mermaid** : <https://mermaid.js.org/>

## Obtenir de l'aide

Si vous rencontrez des problèmes :

1. **Vérifiez la documentation** : Commencez par le [guide de démarrage](getting-started_FR.html)
2. **Issues GitHub** : <https://github.com/ddotta/quartify/issues>
3. **Exemples** : Utilisez `system.file("examples", package = "quartify")`

---

::: {.alert .alert-success}
💡 **Astuce** : Toutes ces fonctionnalités sont accessibles à la fois via l'interface Shiny et par programmation. Choisissez la méthode qui convient le mieux à votre workflow !
:::
