---
title: "Démarrage avec quartify"
output: rmarkdown::html_vignette
vignette: >
  %\VignetteIndexEntry{Démarrage avec quartify}
  %\VignetteEngine{knitr::rmarkdown}
  %\VignetteEncoding{UTF-8}
---

```{r, include = FALSE}
knitr::opts_chunk$set(
  collapse = TRUE,
  comment = "#>"
)
```

::: {.alert .alert-info}
🇬🇧 **[English version available](getting-started.html)** / **Version anglaise disponible**
:::

## Introduction

`quartify` est un package R qui convertit automatiquement des scripts R en documents Quarto markdown (.qmd). Le package reconnaît les sections de code RStudio pour créer des documents correctement structurés avec navigation. Cette vignette vous guidera à travers l'utilisation basique et les fonctionnalités du package.

## Installation

Vous pouvez installer la version de développement de quartify depuis GitHub :

```{r, eval=FALSE}
# install.packages("devtools")
devtools::install_github("ddotta/quartify")
```

## Utilisation basique

La fonction principale du package est `rtoqmd()`. Voici un exemple simple :

```{r eval=FALSE}
library(quartify)

# Convertir un script R en document Quarto et générer le HTML
rtoqmd("mon_script.R", "mon_document.qmd")

# Convertir seulement, sans générer le HTML
rtoqmd("mon_script.R", "mon_document.qmd", render = FALSE)
```

Par défaut, `rtoqmd()` va :
1. Créer le fichier .qmd
2. Le générer en HTML avec Quarto
3. Ouvrir le fichier HTML dans votre navigateur (si `open_html = TRUE`)

### Emplacement des fichiers de sortie

Comprendre où les fichiers sont créés :

- **Si vous spécifiez un chemin `output_file`** : Le fichier .qmd est créé à cet emplacement exact, et le fichier .html (si rendu) est créé dans le même répertoire avec le même nom de base.

```{r eval=FALSE}
# Crée : /chemin/vers/mon_analyse.qmd et /chemin/vers/mon_analyse.html
rtoqmd("script.R", "/chemin/vers/mon_analyse.qmd")
```

- **Si vous ne spécifiez pas `output_file`** : Le fichier .qmd est créé dans le même répertoire que votre script R d'entrée, avec l'extension `.R` remplacée par `.qmd`.

```{r eval=FALSE}
# Si script.R est dans /home/utilisateur/scripts/
# Crée : /home/utilisateur/scripts/script.qmd et /home/utilisateur/scripts/script.html
rtoqmd("/home/utilisateur/scripts/script.R")
```

- **Chemins relatifs** : Si vous utilisez des chemins relatifs, les fichiers sont créés relativement à votre répertoire de travail actuel (vérifiez avec `getwd()`).

```{r eval=FALSE}
# Crée les fichiers dans votre répertoire de travail actuel
rtoqmd("script.R", "sortie.qmd")
```

## Structurer votre script R

Pour une conversion optimale, vous devez suivre des règles de commentaires spécifiques dans votre script R. `quartify` reconnaît trois types de lignes :

### 0. Métadonnées du document (Optionnel)

Vous pouvez définir les métadonnées de votre document directement dans votre script R en utilisant des commentaires spéciaux au début du fichier. Ces métadonnées apparaîtront dans l'en-tête YAML du document Quarto généré.

**Métadonnées reconnues :**

- **Titre** : `# Title : Mon titre` ou `# Titre : Mon titre`
- **Auteur** : `# Author : Mon nom` ou `# Auteur : Mon nom`  
- **Date** : `# Date : 2025-11-28`
- **Description** : `# Description : Description de votre script`

::: {.alert .alert-success}
**Astuce - Snippets RStudio :** Pour gagner du temps, vous pouvez créer un [snippet RStudio](https://docs.posit.co/ide/user/ide/guide/productivity/snippets.html) pour insérer automatiquement cet en-tête de métadonnées. Ajoutez ce snippet dans vos snippets R (Tools > Edit Code Snippets > R) :

```
snippet header
	# Title : ${1}
	#
	# Auteur : ${2}
	#
	# Date : ${3}
	#
	# Description : ${4}
	#
```

Une fois défini, tapez `header` suivi de `Tab` dans votre script R pour insérer automatiquement la structure de métadonnées.
:::

**Exemple complet avec métadonnées :**

```r
# Title : Analyse des données Iris
#
# Auteur : Jean Dupont
#
# Date : 2025-11-28
#
# Description : Explorer les différences entre espèces d'iris
#

library(dplyr)

## Analyse descriptive ####

# Calculer les statistiques par espèce

iris |> 
  group_by(Species) |>
  summarize(mean_sepal = mean(Sepal.Length))
```

**Comportement :**

- Si des métadonnées sont trouvées dans le script, elles **remplacent** les paramètres de la fonction `rtoqmd()`
- Si aucune métadonnée n'est trouvée, les paramètres `title` et `author` de la fonction sont utilisés
- Les lignes de métadonnées sont **automatiquement retirées** du corps du document (elles n'apparaissent que dans le YAML)
- Les métadonnées `Date` et `Description` sont optionnelles

### 1. Sections de code (En-têtes)

Utilisez la syntaxe des sections de code RStudio pour créer des en-têtes à différents niveaux. Ces sections DOIVENT suivre ce modèle exact :

- **Niveau 2** : `## Titre ####` (au moins 4 symboles `#` à la fin)
- **Niveau 3** : `### Titre ====` (au moins 4 symboles `=` à la fin)
- **Niveau 4** : `#### Titre ----` (au moins 4 symboles `-` à la fin)

::: {.alert .alert-warning}
<span style="color: red;">**Règles importantes :**

- Il doit y avoir au moins un espace entre le texte du titre et les symboles de fin
- Les symboles de fin doivent contenir au moins 4 caractères
- Vous pouvez utiliser `#`, `=`, ou `-` indifféremment (ex : `## Titre ====` fonctionne), mais il est recommandé de suivre la convention RStudio pour la cohérence
- Ceci suit la [convention des sections de code RStudio](https://docs.posit.co/ide/user/ide/guide/code/code-sections.html)</span>
:::

**Exemple :**

```r
## Chargement des données ####

### Import CSV ====

#### Vérification valeurs manquantes ----
```

### 2. Commentaires réguliers (Texte)

Les commentaires simples avec `#` deviennent du texte explicatif dans le document Quarto :

```r
# Ceci est un commentaire régulier
# Il apparaîtra comme texte simple dans la sortie
# Utilisez-les pour expliquer ce que fait votre code
```

**Règles :**

- Commencez par un seul `#` suivi d'un espace
- Plusieurs lignes de commentaires consécutives sont regroupées ensemble (sans ligne vide entre elles)
- Les lignes de commentaires vides séparent les blocs de commentaires
- **Tableaux Markdown** : Vous pouvez inclure des tableaux Markdown dans les commentaires. Les lignes consécutives de commentaires seront préservées ensemble, permettant un rendu correct des tableaux

::: {.alert .alert-info}
**Important pour les tableaux Markdown :** Les lignes formant un tableau doivent être **isolées des autres commentaires** par une ligne vide avant et après le tableau. Cela garantit que le tableau est traité comme un bloc séparé et sera correctement rendu.
:::

**Exemple de tableau Markdown :**

```r
# Résultats de l'analyse :

# | fruit  | prix   |
# |--------|--------|
# | pomme  | 2.05   |
# | poire  | 1.37   |
# | orange | 3.09   |
#
# Le tableau ci-dessus est correctement isolé.
```

**Astuce :** Utilisez le [raccourci Commenter/Décommenter](https://docs.posit.co/ide/user/ide/guide/productivity/text-editor.html#commentuncomment) de RStudio (`Ctrl+Shift+C` sur Windows/Linux ou `Cmd+Shift+C` sur Mac) pour ajouter ou retirer rapidement des commentaires de votre code.

### 3. Lignes de code

Toute ligne qui N'EST PAS un commentaire devient du code R exécutable :

```r
library(dplyr)

iris |> 
  filter(Species == "setosa") |>
  summarize(mean_length = mean(Sepal.Length))
```

**Règles :**

- Les lignes de code consécutives sont regroupées dans un seul chunk de code
- Les lignes vides entre les blocs de code sont ignorées
- Les blocs de code sont séparés par des commentaires ou des en-têtes de section

**Important :** Vous pouvez inclure des commentaires À L'INTÉRIEUR des blocs de code. Ces commentaires seront préservés dans le chunk de code R :

```r
iris %>% 
  # Sélectionner une colonne
  select(Species)
```

Cela sera rendu comme :

````markdown
```{r, eval=FALSE}
#| eval: false
#| echo: true
iris %>% 
  # Sélectionner une colonne
  select(Species)
```
````

La différence :  
- **Commentaires en début de ligne** → deviennent du texte EN DEHORS des blocs de code  
- **Commentaires dans le code** (indentés ou partie d'un pipeline) → restent À L'INTÉRIEUR des blocs de code  

## Exemple complet : example.R

Voici le script R exemple complet inclus dans le package :

```r
library(dplyr)

## Title 2 ####

### Title 3 ====

# Start of statistical processing
# Counting the number of observations by species

iris |> 
  count(Species)

### Title 3 ====

# Filter the data.frame on Species "setosa"

iris |> 
  filter(Species == "setosa")

#### Title 4 ----

# Select column Species

iris %>% 
  # Select a column
  select(Species)
```

Ce script démontre :

1. **Code sans section** : `library(dplyr)` devient un chunk de code
2. **En-têtes de section** : `## Title 2 ####`, `### Title 3 ====`, `#### Title 4 ----`
3. **Commentaires autonomes** : `# Select column Species` devient du texte lisible
4. **Commentaires en ligne** : `# Select a column` reste dans le bloc de code
5. **Blocs de code** : Séparés par des commentaires autonomes ou des sections

## Options de personnalisation

Vous pouvez personnaliser le document de sortie avec plusieurs paramètres :

```{r eval=FALSE}
rtoqmd(
  input_file = "mon_script.R",
  output_file = "mon_document.qmd",
  title = "Mon rapport d'analyse",
  author = "Votre nom",
  format = "html"
)
```

### Paramètres

- `input_file` : Chemin vers votre script R
- `output_file` : Chemin pour le document Quarto de sortie (optionnel)
- `title` : Titre du document (par défaut : "My title")
- `author` : Nom de l'auteur (par défaut : "Your name")
- `format` : Format de sortie (par défaut : "html")
- `render` : Générer le HTML à partir du .qmd (par défaut : TRUE)
- `open_html` : Ouvrir le HTML dans le navigateur (par défaut : FALSE)
- `code_fold` : Replier les blocs de code par défaut (par défaut : FALSE)
- `number_sections` : Numéroter les sections automatiquement (par défaut : TRUE)

## Conversion de l'exemple

Pour convertir le script exemple ci-dessus :

```{r eval=FALSE}
# Obtenir le chemin du fichier exemple
example_file <- system.file("examples", "example.R", package = "quartify")

# Le convertir
rtoqmd(
  input_file = example_file,
  output_file = "analyse_iris.qmd",
  title = "Analyse du jeu de données Iris",
  author = "Analyste de données"
)
```

### Sortie générée

Ceci produit le document Quarto suivant :

````markdown
---
title: "Analyse du jeu de données Iris"
author: "Analyste de données"
format:
  html:
    embed-resources: true
    code-fold: false
toc: true
toc-title: Sommaire
toc-depth: 4  
toc-location: left
execute: 
  eval: false
  echo: true
output: 
  html_document:
  number_sections: TRUE
  output-file: analyse_iris.html
---

```{r, eval=FALSE}
library(dplyr)
```

## Title 2

### Title 3

Start of statistical processing

Counting the number of observations by species

```{r}
#| eval: false
#| echo: true
iris |> 
  count(Species)
```

### Title 3

Filter the data.frame on Species "setosa"

```{r}
#| eval: false
#| echo: true
iris |> 
  filter(Species == "setosa")
```

#### Title 4

Select column Species

```{r}
#| eval: false
#| echo: true
iris %>% 
  # Select a column
  select(Species)
```
````

Notez comment :

- Chaque section de code devient un titre markdown approprié
- Les commentaires deviennent des paragraphes de texte lisible
- Les commentaires en ligne (dans le code) sont préservés dans les blocs de code
- Les blocs de code sont correctement formatés avec coloration syntaxique
- La table des matières montrera la structure hiérarchique

**Note importante sur les chunks de code :**  
Les chunks de code générés utilisent des chunks R standard.  
L'en-tête YAML inclut des options globales `execute` (`eval: false` et `echo: true`), qui créent des blocs de code **non exécutables**.   
De plus, le format HTML utilise `embed-resources: true` pour créer des **fichiers HTML autonomes** (voir la [documentation Quarto](https://quarto.org/docs/output-formats/html-basics.html#self-contained)).  
C'est intentionnel - `quartify` est conçu pour créer une **documentation statique** de votre script R, pas un notebook exécutable.  
Le code est affiché avec coloration syntaxique à des fins de lecture et de documentation, mais ne sera pas exécuté lors du rendu du document Quarto.  

Cette approche est idéale pour : 

- Documenter des scripts existants sans modifier leur exécution
- Partager des exemples de code que les lecteurs peuvent copier et exécuter dans leur propre environnement
- S'assurer que le processus de documentation n'interfère pas avec le comportement de votre script original

## Rendu de la sortie

### Rendu automatique (Recommandé)

Par défaut, `rtoqmd()` génère automatiquement votre document Quarto en HTML :

```{r eval=FALSE}
# Ceci créera les fichiers .qmd et .html, puis ouvrira le HTML
rtoqmd(example_file, "analyse_iris.qmd")
```

La fonction va :
1. Vérifier si Quarto est installé (par défaut)
2. Générer le fichier .qmd en HTML (par défaut)
3. Ouvrir le fichier HTML dans votre navigateur par défaut (si `open_html = TRUE`)

Si vous ne voulez pas de rendu automatique en HTML, définissez `render = FALSE` :

```{r eval=FALSE}
rtoqmd(example_file, "analyse_iris.qmd", render = FALSE)
```

### Rendu manuel

Vous pouvez bien sûr également générer manuellement le fichier HTML en utilisant :

```{bash eval=FALSE}
quarto render analyse_iris.qmd
```

Ou depuis R :

```{r eval=FALSE}
quarto::quarto_render("analyse_iris.qmd")
```

**Note :** Quarto doit être installé sur votre système. Téléchargez-le depuis [quarto.org](https://quarto.org/docs/get-started/).

## Conversion de répertoires entiers

Pour convertir tous les scripts R d'un répertoire (y compris les sous-répertoires), utilisez `rtoqmd_dir()` :

```{r eval=FALSE}
# Convertir tous les scripts R d'un répertoire
rtoqmd_dir("chemin/vers/scripts")

# Convertir et générer les fichiers HTML
rtoqmd_dir("chemin/vers/scripts", render = TRUE)

# Avec auteur personnalisé et préfixe de titre
rtoqmd_dir("chemin/vers/scripts", 
           title_prefix = "Analyse : ",
           author = "Équipe Data")

# Exclure certains fichiers (ex : fichiers de test)
rtoqmd_dir("chemin/vers/scripts", 
           exclude_pattern = "test_.*\\.R$")

# Non récursif (seulement le répertoire courant)
rtoqmd_dir("chemin/vers/scripts", recursive = FALSE)
```

Cette fonction :
- Recherche récursivement tous les fichiers `.R` dans le répertoire
- Convertit chaque fichier en `.qmd` dans le même emplacement
- Affiche un résumé de la conversion avec le nombre de succès/échecs
- Retourne un data frame avec les résultats pour chaque fichier

## Intégration CI/CD

Vous pouvez utiliser `quartify` dans vos pipelines CI/CD pour générer automatiquement la documentation à partir de vos scripts R. Ceci est utile pour :

- Versionner uniquement les scripts R (pas la documentation générée)
- Générer automatiquement les fichiers `.qmd` et `.html` en CI/CD
- Fournir des artefacts de documentation pour chaque commit/merge request

### GitHub Actions

Créez `.github/workflows/generate-docs.yml` :

```yaml
name: Générer la Documentation

on:
  push:
    branches: [main]
  pull_request:
    branches: [main]

jobs:
  generate-docs:
    runs-on: ubuntu-latest
    
    steps:
      - uses: actions/checkout@v4
      
      - uses: r-lib/actions/setup-r@v2
        with:
          r-version: '4.5.1'
      
      - name: Installer Quarto
        uses: quarto-dev/quarto-actions/setup@v2
      
      - name: Installer les dépendances R
        run: |
          install.packages(c("remotes", "dplyr"))
          remotes::install_github("ddotta/quartify")
        shell: Rscript {0}
      
      - name: Convertir les scripts R en Quarto
        run: |
          library(quartify)
          # Convertir tous les scripts R d'un répertoire
          rtoqmd_dir("scripts/", render = TRUE, author = "Équipe Data")
        shell: Rscript {0}
      
      - name: Télécharger les artefacts
        uses: actions/upload-artifact@v4
        with:
          name: documentation
          path: |
            scripts/**/*.qmd
            scripts/**/*.html
```

### GitLab CI

Créez `.gitlab-ci.yml` :

```yaml
generate-docs:
  image: rocker/r-ver:4.5.1
  
  before_script:
    # Installer Quarto
    - apt-get update
    - apt-get install -y curl
    - curl -LO https://quarto.org/download/latest/quarto-linux-amd64.deb
    - dpkg -i quarto-linux-amd64.deb
    
    # Installer les packages R
    - R -e "install.packages(c('remotes', 'dplyr'))"
    - R -e "remotes::install_github('ddotta/quartify')"
  
  script:
    # Convertir tous les scripts R en Quarto et générer le HTML
    - R -e "quartify::rtoqmd_dir('scripts/', render = TRUE, author = 'Équipe Data')"
  
  artifacts:
    paths:
      - scripts/**/*.qmd
      - scripts/**/*.html
    expire_in: 30 days
  
  only:
    - main
    - merge_requests
```

### Conversion d'un fichier unique en CI/CD

Pour convertir un seul script R :

```yaml
# GitHub Actions
- name: Convertir un script unique
  run: |
    library(quartify)
    rtoqmd("analyse.R", "analyse.qmd", 
           title = "Mon Analyse",
           author = "Équipe Data",
           render = TRUE)
  shell: Rscript {0}

# GitLab CI
script:
  - R -e "quartify::rtoqmd('analyse.R', 'analyse.qmd', title = 'Mon Analyse', author = 'Équipe Data', render = TRUE)"
```

### Bonnes pratiques pour le CI/CD

1. **Ajouter au .gitignore** : Exclure les fichiers générés du contrôle de version
   ```
   # .gitignore
   *.qmd
   *.html
   *_files/
   ```

2. **Rétention des artefacts** : Définir une expiration appropriée pour les artefacts
   - Courte durée (7 jours) pour les branches de fonctionnalités
   - Longue durée (90+ jours) pour la branche principale

3. **Exécution conditionnelle** : Générer la documentation uniquement si les scripts R changent
   ```yaml
   # GitHub Actions
   on:
     push:
       paths:
         - 'scripts/**/*.R'
   ```

4. **Gestion des erreurs** : Utiliser `render = FALSE` pour déboguer les problèmes de conversion
   ```r
   # D'abord convertir sans générer
   rtoqmd_dir("scripts/", render = FALSE)
   # Puis générer séparément si nécessaire
   ```

## Cas d'usage

`quartify` est particulièrement utile pour :

1. **Documentation** : Transformer des scripts de travail en documentation
2. **Revue de code** : Présenter le code dans un format plus accessible
3. **Conversion en masse** : Convertir automatiquement tous les scripts d'un projet

## Callouts (Encadrés)

Les callouts sont des blocs spéciaux qui mettent en évidence des informations importantes dans vos documents Quarto. `quartify` supporte la conversion automatique des commentaires callout.

### Syntaxe

Dans votre script R, utilisez cette syntaxe :

```r
# callout-note - Note importante
# Ceci est le contenu de la note.
# Il peut s'étendre sur plusieurs lignes.

# Le code ou une ligne vide termine le callout
x <- 1
```

Ceci se convertit en :

```markdown
::: {.callout-note title="Note importante"}
Ceci est le contenu de la note.
Il peut s'étendre sur plusieurs lignes.
:::
```

### Types de callouts

Cinq types de callouts sont supportés :

- `# callout-note` - Boîte d'information bleue
- `# callout-tip` - Boîte de conseil verte
- `# callout-warning` - Boîte d'avertissement orange
- `# callout-caution` - Boîte de précaution rouge
- `# callout-important` - Boîte importante rouge

### Avec ou sans titre

**Avec titre :**
```r
# callout-tip - Conseil utile
# Utilisez les callouts pour mettre en évidence les informations clés.
```

**Sans titre :**
```r
# callout-tip
# Utilisez les callouts pour mettre en évidence les informations clés.
```

### Exemples

```r
# callout-note - Exigences des données
# Les données d'entrée doivent contenir les colonnes : Species, Sepal.Length, Petal.Length

# callout-warning
# Cette opération peut prendre plusieurs minutes avec de gros jeux de données

# callout-tip - Optimisation des performances
# Utilisez data.table pour les jeux de données de plus de 1 Go

library(dplyr)
iris %>% head()
```

### Règles

- Le callout commence par `# callout-TYPE` (suivi optionnellement de ` - Titre`)
- Toutes les lignes de commentaires suivantes font partie du contenu du callout
- Le callout se termine lorsqu'on rencontre :
  - Une ligne vide
  - Une ligne de code
  - Une autre section ou callout
- Le titre est optionnel (omettre la partie ` - Titre`)

::: {.alert .alert-info}
**Conseil :** Créez des snippets RStudio pour les callouts pour accélérer votre flux de travail :

```
snippet callout
	# callout-${1:note} - ${2:Titre}
	# ${0}
```

Tapez `callout` suivi de `Tab` pour insérer le modèle.
:::

## Résumé des règles de commentaires

| Type | Syntaxe | Résultat | Exemple |
|------|---------|----------|---------|
| **En-tête niveau 2** | `## Titre ####` | Markdown `## Titre` | `## Analyse de données ####` |
| **En-tête niveau 3** | `### Titre ====` | Markdown `### Titre` | `### Prétraitement ====` |
| **En-tête niveau 4** | `#### Titre ----` | Markdown `#### Titre` | `#### Supprimer NA ----` |
| **Commentaire** | `# Texte` | Paragraphe de texte | `# Ceci filtre les données` |
| **Callout** | `# callout-TYPE - Titre` | Bloc callout Quarto | `# callout-note - Important` |
| **Code** | Sans préfixe `#` | Chunk de code R | `iris %>% filter(...)` |
| **Commentaire en ligne** | `  # Texte` dans code | Reste dans chunk | `iris %>% # commentaire` |

**Règles critiques pour éviter les erreurs :**

1. **Espacement** : Toujours inclure un espace après `#` pour les commentaires et en-têtes de section
2. **Symboles de fin** : Les en-têtes de section DOIVENT avoir au moins 4 symboles de fin
3. **Flexibilité des symboles** : Vous pouvez utiliser `#`, `=`, ou `-` indifféremment pour les symboles de fin, mais suivre la convention RStudio est recommandé
4. **Commentaires Roxygen** : Les lignes commençant par `#'` sont ignorées (pour développement de packages)
5. **Contexte du commentaire** : Les commentaires en début de ligne deviennent du texte ; les commentaires dans le code restent dans les blocs de code
6. **Raccourci clavier** : Utilisez `Ctrl+Shift+C` (Windows/Linux) ou `Cmd+Shift+C` (Mac) pour commenter/décommenter rapidement

## Conseils et bonnes pratiques

1. **Commencez par la structure** : Définissez d'abord vos titres de section pour créer le plan du document
2. **Utilisez des niveaux cohérents** : Suivez une hiérarchie logique (2 → 3 → 4, ne sautez pas de niveaux)
3. **Ajoutez du texte explicatif** : Utilisez des commentaires réguliers pour expliquer ce que fait votre code
4. **Regroupez le code connexe** : Gardez les opérations liées ensemble ; elles seront regroupées dans le même bloc de code
5. **Testez de manière incrémentale** : Commencez avec un petit script pour voir comment fonctionne la conversion
6. **Naviguez facilement** : Dans RStudio, utilisez le plan du document (Ctrl+Shift+O) pour voir votre structure
7. **Commentez généreusement** : Plus de commentaires = meilleure documentation dans le document Quarto final

## Conclusion

`quartify` facilite la transformation de vos scripts R en documents Quarto sans reformatage manuel. En suivant les conventions des sections de code RStudio, vous pouvez automatiquement générer une documentation bien structurée et reproductible à partir de votre code existant avec une hiérarchie de navigation appropriée.
